臺灣桃園地方法院刑事判決　　　　　　 94年度簡上字第346號
上　訴　人　乙○○
即　被　告
上列上訴人即被告因背信案件，不服臺灣桃園地方法院於中華民
國九十四年八月十六日九十四年度壢簡字第一三一０號第一審簡
易判決（聲請簡易判決處刑案號：臺灣桃園地方法院檢察署九十
四年度偵字第七四一九號），提起上訴，本院管轄之第二審合議
庭判決如下：
    主  文
原判決撤銷。
乙○○意圖為自己不法之所有，而侵占自己持有他人之物，處有
期徒刑肆月，如易科罰金，以佰元折算壹日。
    事  實
一、廖億萍於民國九十一年十一月間，自任會首在其位於桃園縣
    中壢市○○路○段六號二樓住處，招攬每會新台幣（下同）
    二萬元之民間互助會（下簡稱：系爭互助會），且邀甲○○
    以其名義參加二會份，採內標制（即所收會款需先扣除標金
    利息），會員含會首共二十七會份，會期自九十一年十一月
    十日起至九十四年一月十日止，約定於每月十日下午三時許
    ，在上址開標，會員應自開標日起五日內繳清會款，而會首
    即乙○○於當月十六日應將向其他會員所收之會款交付當月
    得標人。嗣於系爭民間互助會會期進行中，甲○○曾標得其
    中一會份，迄於九十四年一月十日系爭互助會完結時，自應
    由甲○○標得尾會，詎廖億萍於九十四年一月十日起陸續代
    甲○○向系爭互助會其餘會員收取尾會會款共計四十八萬元
    後（此部分需扣除甲○○及乙○○本身應納之會款），因其
    積欠他人會款債務，遭他人追討仍無力清償，竟意圖為自己
    不法之所有，在上址將其實際收取、在其持有支配下之原屬
    於甲○○所有會款共四十八萬元，逕行挪用以清償自己債務
    ，而予以侵占入己。嗣因甲○○遲遲未取得應得之尾會會款
    ，因之前往上址欲向乙○○催討，乙○○均避不見面，經甲
    ○○不斷催討，方於九十四年三月二十四日、三月三十日各
    匯款五千元予甲○○，然其餘侵占所得之款項，迄今仍未返
    還。
二、案經甲○○訴由臺灣桃園地方法院檢察署檢察官偵查聲請簡
    易判決處刑。
    理  由
一、訊據被告廖億萍對於其自任系爭互助會會首，且應於九十四
    年一月十六日前，將其向其餘互助會會員所收取之會款交予
    甲○○，但其於收取後，逕行挪作償還其個人債務等情，於
    檢察官訊問、原審調查及本院準備程序中均自白不諱，惟矢
    口否認有何侵占犯行，並辯稱：並無背信或侵占，當時是被
    人倒會才先把會錢拿去還債，事後有與甲○○約定，同意其
    按月返還五千元予甲○○，亦有開立本票予甲○○云云。經
    查：
    (一)本件被告於九十一年十一月間，招募每會二萬元之民間互
      助會，擔任會首，會員連同會首共計二十七會，約定每月
      十日下午三時在桃園縣中壢市○○路○段六號二樓開標，
      並邀告訴人甲○○以其名義參加二會，互助會進行期間，
      告訴人甲○○已標得一會，剩餘一會份應屬尾會，則被告
      應於九十四年一月十六日前，將告訴人甲○○所應得之尾
      會會款共計五十萬元（含被告本身所應繳付之會款二萬元
      ）交付，然被告迄未交付，並將其已代為收取之其餘死會
      會員繳納之會款拿去償還其積欠他人之債務等情，業據告
      訴人指述甚詳，復有互助會名冊、存證信函各一份為證，
      被告對此亦不否認（見本院九十四年十月五日準備程序筆
      錄），足認被告確有因其本身積欠他人債務，經濟週轉不
      靈，而予以挪用代告訴人甲○○向其他互助會會員收取之
      會款，用以清償被告積欠他人之債務之事實。
    (二)按刑法上之侵占罪，係以侵占自己持有他人之物為要件，
      所謂他人之物，乃指有形之動產、不動產而言，並不包括
      無形之權利在內，單純之權利不得為侵占之客體，最高法
      院著有七十一年台上字第二三○四號判例可資參照。本件
      被告原共積欠告訴人五十萬元之會款，惟此部分包含被告
      身為會首應交付予告訴人之會款二萬元，告訴人固可依民
      事訴訟途徑（合會契約）向被告求償，但被告既未實際收
      取或基於替告訴人持有之意思而持有，自無侵占告訴人此
      部分財物可言，是被告未實際收取之會款部分即應予扣除
      。從而，被告侵占告訴人之合會款項，應僅限於被告向被
      告及告訴人以外之其他互助會會員（二十四會份）收取之
      會款合計四十八萬元，公訴意旨認係侵占五十萬元云云，
      顯有誤會。
    (三)再按侵占罪係即成犯，凡行為人對自己持有之他人所有物
      ，有變易持有為所有之意思時，即應構成犯罪，縱事後將
      侵占之物設法歸還，亦無解於罪名之成立，最高法院四十
      三年台上字第六七五號判例參照。被告持有其餘會員交付
      之四十八萬元會款後，遲不交付予甲○○，待甲○○多次
      催討後，被告始提出上開辯解搪賽，並遲於九十四年三月
      二十四日、三十日各匯款五千元予告訴人，其若未早已將
      上開款項挪用，孰能置信？縱被告事後有匯款至告訴人甲
      ○○帳戶，用以清償所侵占款項，然仍亦不影響已成立之
      侵占罪。被告辯稱其無不法侵占意圖，且事後告訴人已同
      意其分期攤還，並未侵占云云，委無足採。
    (四)綜上所述，本件事證明確，被告所辯並不足採，其犯行已
      經證明，應依法論科。
二、被告乙○○既為系爭互助會會首，有代理得標會員收取會款
    交付得標會員之義務，卻於收取會款後將持有之會款挪為己
    用之行為，係犯刑法第三百三十五條第一項之普通侵占罪。
    檢察官聲請簡易判決處刑意旨雖認係構成刑法第三百四十二
    條背信罪嫌，然按民法債編於八十八年四月二十一日修正增
    訂第七百零九條之一至第七百零九條之九合會專節，民法債
    編施行法並明定前開修正增訂條文，自八十九年五月五日施
    行。依民法第七百零九條之一第一項規定：「稱合會者，謂
    由會首邀集二人以上為會員，互約交付會款及標取合會金之
    契約。其僅由會首與會員為約定者，亦成立合會。」易言之
    ，合會（即一般所稱之民間互助會）經法制化後，會首與會
    員、會員與會員間之法律關係，已不再是原來依民事習慣所
    認係會首與各會員間之單線關係，而是會首應於每期標會後
    三日內「代」得標會員向其他會員收取會款，連同自己之會
    款於標會後第四日將之交付與得標會員，在未交付得標會員
    前，對於所代為收取之會款之喪失、毀損，除有可歸責於得
    標會員之事由外，會首應對得標會員負責任，從而，會首於
    每次標會後，向得標會員以外之會員所收取之會款，已非本
    於單線關係之為自己持有，而其持有之會款僅係本於法制化
    後之合會法律關係「代」得標會員收取後應將之轉交得標會
    員之他人財物，此觀諸上開八十八年四月二十一日修正（增
    訂）公布之民法第七百零九條之七第一、二、三項之規定即
    明。是會首於代得標會員向各會員收取會款後，在其持有期
    間變易原持有之意思而為不法所有之意思，即應該當刑法第
    三百三十五條第一項普通侵占罪之構成要件，而查本件被告
    係於九十一年十一月十日召集系爭民間互助會，自應適用民
    法修正後之合會法律關係，而應認被告於代為收取會款後將
    之挪為己用之行為，係構成刑法第三百三十五條第一項之侵
    占罪，原聲請簡易判決處刑意旨，尚有誤會，然業已經到庭
    實行公訴之檢察官於原審及本院審理時，當庭將變更為同法
    第三百三十五條第一項之侵占罪，爰不另行變更聲請簡易判
    決處刑所引之應適用法條，附此敘明。再者，本件扣除被告
    及告訴人甲○○之會份，被告實際所收得之會款僅四十八萬
    元，是被告實際所得侵占之會款應為四十八萬元，業已論述
    如前，是檢察官聲請簡易判決處刑意旨認被告連同未實際收
    得之會款，共侵占五十萬元，即有未合，惟該逾四十八萬元
    之部分，倘成立犯罪，與前揭已成立犯罪部分，有實質上一
    罪關係，爰不另為無罪之諭知，併此敘明。
三、原審認本件事證明確，而據以論罪科刑，固非無見。惟查，
    本件扣除被告及告訴人甲○○之會份，被告實際所收得之會
    款僅四十八萬元，是被告實際僅侵占四十八萬元，已如前述
    ，原審認被告連同未實際收得之會款，共侵占五十萬元，即
    有未合；另查被告此次侵占金額高達四十八萬元，犯罪情節
    非輕，事後迄未與告訴人和解，取得告訴人之諒解，原審僅
    量處有期徒刑四月，稍嫌輕縱。被告上訴意旨猶執前詞否認
    犯行而指摘原判決不當，雖無理由，然原判決既有可議，自
    應將原判決撤銷改判。爰審酌被告乙○○並前無不法前科，
    素行尚佳，有台灣高等法院被告前案紀錄表附卷足稽，因已
    身經濟狀況不佳，竟貪圖不法利益，利用互助會會員對其之
    信任，擅自挪用已收取之合會會款，造成告訴人甲○○受有
    至少四十八萬元之財產上損失，侵占金額不少，行為後避不
    見面，經告訴人多次追索始行出面，陸續匯款一萬元，惟此
    後即未再予清償，迄今未與告訴人達成民事上和解或取得其
    諒解之犯罪後態度等一切情狀，量處如主文第二項之刑，並
    諭知易科罰金之折算標準。
四、據上論斷，應依刑事訴訟法第四百五十五條之一第三項、第
    三百六十九條第一項前段、第三百六十四條、第二百九十九
    條第一項前段，刑法第三百三十五條第一項、第四十一條第
    一項前段，罰金罰鍰提高標準條例第一條前段、第二條，判
    決如主文。
本案經檢察官趙燕利到庭執行職務。
中　　華　　民　　國　　94　　年　　11　　月　　22　　日
                  台灣桃園地方法院刑事第十一庭
                        審判長法  官  蔡榮澤
                              法  官  丁俊成
                              法　官　何俏美
以上正本證明與原本無異。
不得上訴。
                              書記官  陳淑瓊
中　　華　　民　　國　　94　　年　　11　　月　　22　　日
附錄本判決論罪科刑法條：
中華民國刑法第335 條 (普通侵占罪)
意圖為自己或第三人不法之所有，而侵占自己持有他人之物者，
處五年以下有期徒刑、拘役或科或併科一千元以下罰金。
前項之未遂犯罰之。
